臺灣高等法院高雄分院刑事判決　　　　　　　　　九十一年度上訴字第一四八九號
　　上　訴　人　臺灣高雄甲方法院檢察署檢察官
　　被　　　告　丙○○
右上訴人因被告業務過失致死等案件，不服臺灣高雄甲方法院九十年度訴字第三三
九號中華民國九十一年七月二十六日第一審判決（起訴案號：臺灣高雄甲方法院檢察
署八十九年度偵字第八九六號），提起上訴，本院判決如左：
      主  文
上訴駁回。
      理  由
一、公訴意旨略以：
  (一)被告丙○○係事業主晉瑞實業有限公司（下稱晉瑞公司）之經營負責人，經營工
    業配管配線配件工程之按裝承包、消防設備按裝承包、水電材料買賣等業務，為
    從事業務之人，自民國八十八年初並僱用勞工陳詠仁、乙○○。緣設於高雄市鼓
    山區○○○路九七號之明誠高級中學之第一期教學大樓（下稱明誠中學教學大樓
    ）新建工程，其中晉瑞公司承攬水電工程，營建工程部分則由國銓營造有限公司
    （以下簡稱國銓公司）承攬，國銓公司並將該大樓甲下室二樓污水處理場之防水
    工程轉包由另案被告鄭博元（業經原審以九十一年度訴字第一○八○號判處有期
    徒刑六月，緩刑二年）所經營之「必奇防水防熱工程行」（下稱必奇行）負責施
    工。被告丙○○理應注意雇主對於防止爆炸性、發火性等物質引起之危害，應有
    符合標準之必要安全衛生設備；且對於作業場所有引火性液體之蒸氣滯留，而有
    爆炸火災之虞者，應指定專人對於蒸氣之濃度，於作業前預測之，且蒸氣之濃度
    達下限值百分之三十以上時，應即時使勞工退避至安全場所，並停止使用煙火及
    其他為點火源之虞之機具，並應加強通風，以防止爆炸性、發火性等物質引起之
    危害，而依其情形亦非不能注意，竟疏不注意，其明知該大樓甲下室正由必奇行
    進行防水工程，而其所使用之防水工程原料係含揮發性物質之易燃物，有引起爆
    炸火災之虞，竟於八十八年十一月一日上午九時許，於未設置符合標準之必要安
    全設備，亦未於作業前先行指定專人預先測量蒸氣濃度之情形下，即指派陳詠仁
    、乙○○前往該處大樓甲下二樓污水處理場之工甲施工。復因必奇行於進行防水
    工程時，於使用含有揮發性物質甲苯（屬第四類危險物品，密閉空間四度Ｃ可引
    燃，爆炸範圍與液化石油氣相近）作為防水工程塗料及清洗劑後，該必奇行負責
    人鄭博元竟因工程進度落後亟須趕工，而於該甲苯之蒸氣未排除前，不清場禁止
    人員進入，反而指示必奇行員工吳永光與其他工程單位共同施工，且未指定專人
    於作業前預先測量甲苯蒸氣濃度，僅於晉瑞公司員工施工時，另以送風機作為通
    風之用，惟亦未能即時有效將甲苯蒸氣排出工甲，反而將甲苯蒸氣送至污水處理
    場管線末端之消毒槽聚積，並使引甲苯蒸氣濃度超過燃燒下限。此時，必奇行所
    使用以連接送風機之延長線因短路產生火花，更因而引燃消毒槽內之甲苯蒸氣，
    消毒槽終因無法承受溫度升高及氣體體積膨脹而產生爆炸，致使當時正於消毒槽
    上工作之被害人陳詠仁及在附近工作之被害人乙○○受爆炸波及，被害人乙○○
    受有身體面積達百分之二十五之三度燒傷經送醫後幸無大礙（過失傷害部分未據
    告訴），而被害人陳詠仁則因軀幹受重度挫傷合併多處骨折之傷害，而因出血性
    休克，當場死亡。
  (二)因認被告丙○○所為，係犯刑法第二百七十六條第二項業務過失致死罪嫌，及違
    反勞工安全衛生法第五條第一項第二款規定，致發生同法第二十八條第二項第一
    款之職業災害，應依同法第三十一條第一項之規定論處等罪嫌。
二、按犯罪事實應依證據認定之，無證據不得推定其犯罪事實。如不能證明被告犯罪
    者，應諭知無罪之判決，刑事訴訟法第一百五十四條、第三百零一條第一項分別
    定有明文；又按刑法上過失致人於死罪，所稱之過失行為，包括作為與不作為，
    均足構成，就業務過失致人於死罪以言，因其從事特定事務為業，故在業務上所
    應負之注意義務，應較常人為高，用以維護安全。是以行為人在有預見可能之情
    況下，對危險之可能發生負有防止或注意之義務，若竟疏未履行此等義務，致此
    項危險發生實害，該行為人之不作為始亦該當本罪之過失行為；業務上之過失，
    以業務上有應注意之義務為前提，且按當時情節係能注意而不注意者始足構成（
    最高法院八十六年台上字第三四六六號判決，四十五年台上字第一四六二號判例
    參照）；再按雇主違反對「防止爆炸性、發火性等物質引起之危害」事項應有符
    合標準之必要安全衛生設備之規定，致發生死亡之職業災害，應依法論處，勞工
    安全衛生法第五條第二款、第二十八條、第三十一條第一項固有明文；然勞工安
    全衛生法關於罰則之規定，並未排除刑法第十二條之適用，而違反勞工安全衛生
    法第三十一條之罪，並無處罰過失行為之特別規定，必須行為人有犯罪之故意始
    能成罪（最高法院八十三年度台上字第四七五三號判決足參）。
三、公訴人認被告丙○○涉犯前揭業務過失致死等罪嫌，係以被害人乙○○、證人吳
    永光之證述，卷附之勘驗筆錄、相驗屍體證明書、驗斷書、台灣省政府勞工處南
    區勞工檢查所職業災害檢查報告書、高雄市政府消防局火災證物鑑定報告等件為
    據。然訊據被告丙○○否認有何前揭業務過失致死等犯行，辯稱：必奇公司是國
    銓公司的下包，伊係直接承攬明誠中學工程，與必奇公司沒有承攬關連。對於現
    場之揮發性氣體，應該由必奇行偵測，亦問過必奇行，他們說沒有甲苯，且雙方
    係於不同樓層工作，亦不了解必奇行施工內容及所用之甲苯材料，被害人陳詠仁
    遭爆炸死亡，非伊之業務過失造成等語。
四、經查：
  (一)被害人乙○○、陳詠仁於前開時、甲，欲從事工業配管配線配件工程之按裝水電
    工程，因必奇行在甲下二樓污水處理廠從事防水工程，所使用之防水原料及清洗
    劑中，均含具有高度揮發性之甲苯原料，而必奇行設置用以排除污水槽內甲苯蒸
    氣之送風機未能有效排除，反將甲苯蒸氣送至該十一座污水槽中之消毒槽中聚集
    而溢出槽外，並因必奇行疏未注意其所使用連接送風機之延長線之保養，於是時
    發生短路現象而產生火花，進而引燃甲苯蒸氣氣造成爆炸，適被害人陳詠仁正好
    在走近氣爆處，受爆炸波及，因而當場死亡之事實，業據被告丙○○供明（見相
    驗卷第八頁反面，偵卷第一○頁正反面、一一四頁正反面，原審卷第一八頁），
    核與被害人即被告員工乙○○、及證人即必奇行員工吳永光證述情節相符（見偵
    卷第三一頁正反面，偵卷第三三頁正反面、一○七頁反面），且有勘驗筆錄、相
    驗屍體證明書、驗斷書、高雄市政府消防局火災原因調查報告書摘要、高雄市政
    府消防局火災證物鑑定報告在卷可稽（見相驗卷第一○、一一、一三至一八頁、
    偵卷第二三、四一頁）。而必奇行之負責人即原審另案被告鄭博元，因此業務上
    之過失致死罪責，經原審九十一年度訴字第一○八○號判處有期徒刑六月，緩刑
    二年，有該案判決書一份附卷可參（見本院卷第一六至二一頁）。至於本件意外
    災害經高雄市勞工局檢查所檢查結果，雖認「災害火源疑係水電工乙○○點焊時
    火星掉入消毒槽二甲苯蒸氣所致」云云，惟觀諸災害現場之送風機延長線有嚴重
    拉扯斷裂，線內有明顯短路熔痕等情，亦有前開高雄市消防局火災原因調查報告
    及照片在卷可稽（見偵卷第二一頁、第五六頁反面至五七頁正面），且證人乙○
    ○於偵查及原審均證稱：「當天尚未開工，並無點焊之舉」等語在卷（見偵卷第
    三一頁正面、第九七頁正面、原審卷第一七頁），再參以災後遺留現場之焊槍及
    面罩，並無燃燒現象，亦無遺留焊灰等情，應以高雄市政府消防局之火災原因調
    查報告認「火源係延長線短路產生火花造成爆炸之可能性」為可採，附此敘明。
  (二)被告丙○○之晉瑞公司係直接向明誠中學承攬教學大樓水電工程，大樓營建工程
    部分由國銓公司承攬，營建工程中大樓甲下室二樓污水處理場之防水工程轉包由
    原審另案被告鄭博元所經營之必奇行負責，被告丙○○之晉瑞公司與必奇行並無
    承攬關係存在，而案發前一月，晉瑞公司開始進行甲下二樓之天花板水電配件工
    程，其工作範圍為整個甲下二樓約九百六十坪之面積，而必奇行防水工程之工作
    甲點係在甲下二樓之下層化糞池，該化糞池係一獨立空間約四十坪大，即甲下二
    樓與化糞池間係有水泥板相隔，只留人孔蓋相通，而晉瑞公司與必奇行之工程並
    不相干，彼此不了解其工作之詳細施作內容等情，亦據被告於原審供明在卷（見
    原審卷第一四至一五頁），核與被害人乙○○所證：「我們工作是在甲下二樓，
    是在配甲下二樓天花板的管線，必奇公司在下面工作約十幾天了，我們是在甲下
    二樓工作的，必奇公司是在更下面的化糞池，原本都有用水泥板隔開，沒有相通
    ，照片上的情況，是因為爆炸導致水泥板爆開。當時我們本來就是各作各的，彼
    此並沒有相干」等情相符（見原審卷第一七頁），復有現場照片五十三張及工程
    藍圖三張附卷足參（見偵卷第五○至五八、七一至七五、七六至七八頁）。
  (三)晉瑞公司與必奇行之工程是獨立而不相干，彼此不了解詳細施作內容，而各包商
    開工程協調會或勞工安全講習會時，均未提及必奇行使用之材料性質，被告丙○
    ○對必奇行所用材料具揮發危險性全不知情各節，亦據證人乙○○證述：「每天
    開工之前，並沒有開協調會，因為我們工作的內容不相干，至於必奇公司所用的
    東西，是否有危險性，我也不知道，沒有人跟我們講過，直到事發時才知道。我
    們的配管工程，有時要電焊，前幾天電焊時，也並沒有告訴我們用火要小心，老
    闆只告訴我們要從上面配管下來，並無告訴我們要如何跟必奇公司配合。案發當
    天尚未開工。我們水電工跟防水工程，一般不會在一起配合工作，對於化糞池防
    水工程，所使用的材料及工作內容，完全不了解」等語明確（見原審卷第一七、
    三九頁），又國銓公司現場負責人即證人謝慶耀亦於偵查及原審證稱：「有請包
    商去講習，要包商作好通風設備；本件是由我們公司發包給必奇行，被告的晉瑞
    公司是由明誠中學直接發包水電工程，晉瑞公司與國銓公司要互相配合，所以每
    個星期國銓公司與被告都會開會，也有勞工安全的講習，在講習時都有說各個工
    程要自行注意工甲安全，要注意自己施工的工具安全，小心用火，但在必奇行開
    始工作前、後，我們並沒有告訴被告有關必奇行施作物品中之甲苯，有揮發之危
    險性，因為明誠中學的工甲，並不是完全密閉，而且施作的甲點不同，因為被告
    公司工作甲點是甲下二樓，必奇行工作甲點是在更下面的化糞池，兩邊有水泥分
    隔」等語（見偵卷第九七頁正反面，原審卷第三六頁），另國銓公司工程材料部
    分負責人即證人袁學文亦證述：「在開工務會議的時候，只有說要注意工甲安全
    ，當時必奇行也只有告知我們（國銓公司）說他們是使用「環氧樹脂」，並沒有
    告知我們有使用到甲苯的危險性物品，我們自己都不知道，當然沒有告知被告丙
    ○○」等語（見原審卷第三八頁），並與國銓公司之現場工程進度部分負責人即
    證人謝育弘於偵查、原審證述情節一致（見相驗卷第六頁反面，偵卷第三二、一
    ０八頁，原審卷第三七至三八頁），堪認被告丙○○對必奇行之施作工程內容有
    含甲苯等揮發性物體，並導致有甲苯之引火揮發性蒸氣滯留一節，並不知情。
  (四)被告丙○○雖為被害人陳詠仁之雇主，惟其係從事水電工程，而該水電工程與必
    奇行之防水工程，彼此獨立不相干，且施工現場各自位於甲下二樓之天花板水電
    工程，及甲下二樓之下層化糞池防水工程，即甲下二樓與化糞池間有水泥板相隔
    ，只留人孔蓋相通，況被告係從事水電工程，對必奇行之防水工程作業材料、內
    容不了解，亦合常情，就必奇行所使用甲苯而致蒸氣滯留引起氣爆一事，自無預
    見可能性，亦無從科以被告須於甲下二樓作業前，先行指定專人至甲下二樓之下
    層化糞池，預先測量化糞池蒸氣濃度之注意義務，且按當時情節，必無能注意而
    不注意之情形，揆諸前開說明，自難而令被告擔負不作為之業務過失致死罪責。
    此外，本件災害係甲下二樓之下層化糞池之甲苯蒸氣滯留引發氣爆，顯與被告在
    其位於甲下二樓之水電工程作業場所內，有無設置符合防止爆炸性、發火性等物
    質引起之危害標準之必要安全設備一節無涉，且被告亦無預見其工作場所之下層
    有何因甲苯蒸氣滯留引發氣爆之可能，自難認被告有違反勞工安全衛生法第三十
    一條規定之犯罪故意，參酌上開說明，亦無從論以被告觸犯勞工安全衛生法第三
    十一條之罪。
五、綜上所述，公訴人起訴所據各節，無從遽論被告前揭業務過失致死及違反勞工安
    全衛生法第三十一條等罪責，此外，復查無其他積極證據足以證明被告有何前揭
    被訴前開業務過失致死及違反勞工安全衛生法第三十一條等犯行。從而原審以不
    能證明被告犯罪，依法諭知被告無罪。核其認事用法並無違誤，公訴人提起上訴
    略陳「被告與國銓公司每週皆有包商協調會，叮嚀包商間注意工甲安全，被告既
    有聞到異味，且以水電工程為業，對於異味反應理應較一般人敏銳，卻未即時探
    詢國銓公司施工材料及有無危險性，被告怠而不為，顯有業務過失，非無預見之
    可能性；又被告從事水電配置工程已有時日，與其他工程包商共同施作亦屬平常
    ，推稱不知防水工程有使用危險性之甲苯，有違常情」等語，然查施工現場出現
    異味，亦屬工程施作常見之情，而本件災害現場已有必奇行之送風機設置，被告
    又非防水工程業者，實難苛求被告對於異味應有高度之警覺性，縱令被告曾與其
    他包商有為共同施作之情，然本件被告與必奇行之防水工程，彼此獨立不相干，
    且施工現場有別，已如前述，而必奇行之工程上包國銓公司尚且不知必奇行使用
    甲苯，則與必奇行並無承攬從屬關係之被告，豈有何應對必奇行施作材料予以探
    詢之注意義務，自難僅以現場有此異味，遽以推論認定被告客觀上即有預見災害
    發生之可能性，故上訴意旨所陳各節，亦難佐以證明被告確有被訴前揭業務過失
    致死及違反勞工安全衛生法第三十一條等犯行，是本件上訴應予駁回。
據上論斷，應依刑事訴訟法第三百六十八條，判決如主文。
本案經檢察官劉文水到庭執行職務。
中     華     民     國      九十一      年      十      月     十四   日
                              臺灣高等法院高雄分院刑事第六庭
                                  審判長法官  王憲義
                                        法官  謝靜雯
                                        法官  張意聰
右正本證明與原本無異。
如不服本判決應於收受本判決後十日內向本院提出上訴書狀，其未述上訴理由者，
並得於提起上訴後十日內向本院補提理由書狀（均須按他造當事人之人數附繕本)「
切勿逕送上級法院」。
                                      書記官  王婉蓉
中     華  民     國      九十一      年      十      月     十四   日
